臺灣板橋地方法院民事判決　　　　　　　99年度訴字第2170號
原　　　告　合作金庫商業銀行股份有限公司
法定代理人　劉燈城
訴訟代理人　周仕傑律師
　　　　　　高奕驤律師
複 代 理人　劉佳香律師
被　　　告　簡育培
上列當事人間請求拆屋還地等事件，本院於民國100 年2 月24日
言詞辯論終結，判決如下：
    主      文
被告應將坐落新北市○○區○○段第四三六地號土地上如附圖斜
線部分所示、面積肆拾陸平方公尺（門牌號碼新北市板橋區○○
○路三十九巷六弄五號）之房屋拆除，並將上開土地返還原告及
全體共有人。
被告應給付原告新台幣壹拾壹萬仟玖佰陸拾柒元，及自民國九
十九年十月六日起至清償日止，按年息百分之五計算之利息。
被告應自民國九十九年九月一日起至返還第一項土地之日止，按
月給付原告新台幣仟伍佰柒拾柒元。
原告其餘之訴駁回。
訴訟費用由被告負擔十分之九，餘由原告負擔。
本判決第一項於原告以新台幣壹佰拾肆萬元為被告供擔保後，
得假執行；但被告如以新台幣佰玖拾陸萬玖仟陸佰陸拾貳元為
原告預供擔保後，得免為假執行。
本判決第二、三項得假執行；但被告如以新台幣壹拾壹萬仟玖
佰陸拾柒元為原告預供擔保後，得免為假執行。
原告其餘假執行之聲請駁回。
    事實及理由
一、程序方面：按訴狀送達後，原告不得將原訴變更或追加他訴
    ，但擴張或減縮應受判決事項之聲明者，不在此限，民事訴
    訟法第255 條第1 項第3 款定有明文。原告起訴時就相當於
    租金之不當得利請求部分，本請求被告給付原告新台幣（下
    同）156,665 元及其法定遲延利息，並自起訴時起至返還前
    開土地之日止，按月給付原告4,917 元。嗣擴張該部分請求
    為被告應給付原告189,947 元及其法定遲延利息，並自起訴
    時起至返還前開土地之日止，按月給付原告5,962 元，核與
    上開規定相符，應予准許，合先敘明。
二、原告主張：
  (一)緣坐落新北市○○區○○段第436 地號土地（下稱系爭土地
    ）為原告與訴外人簡北等人所共有，原告應有部分合計為17
    5740/214500 。而被告所有門牌號碼新北市板橋區○○○路
    39巷6 弄5 號未經保存登記之房屋（下稱系爭房屋），未得
    原告及其他共有人之同意，無權占有如附圖斜線部分所示、
    面積46平方公尺之系爭土地。為此，爰依民法第767 條、第
    821 條規定，請求被告將無權占有系爭土地之系爭房屋拆除
    ，將土地返還原告。又被告之系爭房屋無法律上權源而占有
    系爭土地，自受有相當於租金之不當得利，致原告受有損害
    ，爰依民法第179 條規定，請求被告給付原告相當於租金之
    不當得利。原告應有部分合計175740/214500 ，被告佔用系
    爭土地之面積為46平方公尺，系爭土地96年度申報地價為每
    平方公尺17,399元、99年度為每平方公尺18983.2 元，依原
    告歷次取得應有部分之日期與比例，及依土地法第97條第1
    項、第105 條規定，以系爭土地申報地價總額年息10% 為計
    算基準，被告獲有自民國96年3 月27日至99年8 月31日止之
    相當於租金之不當得利金額189,947 元。又被告於99年9 月
    1 日起仍繼續佔用系爭土地，被告自應按月給付原告5,962
    元。
  (二)聲明請求：1.如主文第一項所示。2.被告應給付原告189,94
    7 元及自起訴狀繕本送達翌日起至清償日止，按年息5%計算
    之利息。3.被告應自99年9 月1 日起至返還系爭土地之日止
    ，按月給付原告5,962 元。4.願供擔保請准宣告假執行。
三、被告則以：系爭房屋是從其祖先移民至台灣時，即居住於此
    ，原為磚造的一樓平房，因系爭房屋漏水，經過整修後，大
    概在79、80年間改造成現今之三層樓房屋。系爭房屋為其所
    有等語，資為抗辯。答辯聲明：駁回原告之訴及假執行之聲
    請；如受不利之判決，願供擔保請准宣告免為假執行。
四、原告為系爭土地所有權人之共有人之一，權利範圍為175740
    /214500 ，而系爭房屋係被告所有之未辦理保存登記建物，
    系爭房屋占有系爭土地之如附圖斜線部分所示、面積46平方
    公尺之範圍等事實，為兩造所不爭，並有土地登記謄本（見
    本院卷第54至55頁），及經本院現場勘驗，並囑託新北市板
    橋地政事務所測量屬實，製有勘驗筆錄（見本院卷第72至74
    頁）及新北市板橋地政事務所土地複丈成果圖（見本院卷第
    79頁）等件在卷可稽，堪信為真正。原告主張被告之系爭房
    屋無權占有系爭土地等語，為被告否認，並以上開情詞置辯
    。是兩造爭執要點厥為：被告主張其為有權占有，有無理由
    ？茲論述如下：
五、按所有人對於無權占有或侵奪其所有物者，得請求返還之；
    對於妨害其所有權者，得請求除去之，民法第767 條前段及
    中段定有明文。本件被告雖辯以系爭房屋乃其祖先到台灣時
    即已居住，並經其改建成現今之三層樓房屋等語，惟經本院
    至現場勘驗結果，系爭門牌號碼新北市板橋區○○○路39巷
    6 弄5 號房屋係磚造水泥結構，且樓層高達3 層樓，與漢生
    西路39巷6 弄7 號旁邊之老舊低矮一層平房相比，顯然建築
    結構、高度、窗戶型式均為不同（見本院卷第90頁反面、第
    93、94頁，本院100 年2 月24日言詞辯論筆錄、現場照片編
    號、），堪認系爭房屋應係重新起造，而非被告所辯之
    改建。退萬步言，縱令被告所言為真，惟亦未見被告提出系
    爭房屋有權佔用系爭土地之證明以實其說，則被告辯稱系爭
    房屋為其祖先到台灣時即已居住，為有權占有云云，非為正
    當。故原告主張被告無權占有系爭土地，依上開規定請求被
    告將無權占有系爭土地上之系爭房屋拆除，並將土地返還原
    告，洵屬有據。
六、次按無法律上之原因而受利益，致他人受損害者，應返還其
    利益，民法第179 條定有明文。又無權占有他人土地，可能
    獲得相當於租金之利益為社會通常之觀念，最高法院61年台
    上字第1695號判例可資參照。本件被告之系爭房屋無權佔用
    系爭土地如附圖斜線部分所示，揆諸上開說明，應認獲有相
    當於租金之利益，致原告受有損害，是原告依不當得利法律
    關係，請求被告自原告取得系爭土地應有部分之96年3 月27
    日起，至拆除系爭房屋返還無權占有之系爭土地之日止，按
    月給付相當於租金之不當得利，乃為有據。按城市地方房屋
    之租金，以不超過土地及其建築物申報總價年息10% 為限，
    土地法第97條第1 項定有明文。所謂土地及建築物之總價額
    ，依土地法施行法第25條規定，土地價額依法定地價；建築
    物價額則依該管市縣地政機關估定之價額而言。而依土地法
    第148 條規定，土地所有權人依土地法所申報之地價為法定
    地價。則土地法第97條第1 項所謂土地申報價額即指該土地
    之申報地價而言。本院審酌系爭土地96年度、99年度之申報
    地價各為17,399.2元、18,983.2元，遭被告佔用之面積為46
    平方公尺，此有地價第二類謄本及新北市板橋地政事務所土
    地複丈成果圖可稽（見本院卷第16、87頁），又依本院現場
    履勘及依職權查詢之Google地圖所示，系爭土地位於漢生西
    路巷弄之間，前面係鐵皮工廠，周圍為矮就房屋及四層樓公
    寓，並無商店，惟對外連接漢生西路及國光路，國光路上計
    有有中華郵政、中國信託商業銀行及全聯福利中心，生活機
    能尚佳，且漢生西路可連接文化路至板橋火車站，交通堪稱
    便利等情狀（見本院卷第72、73、77、97頁），本院認應以
    系爭土地申報總價年息6%計算為允適。是以，以原告歷次取
    得系爭土地應有部分之日期與比例，原告得請求被告自96年
    3 月27日至99年8 月31日止之相當於租金之不當得利金額為
    113,967 元（計算式如附表），及自99年9 月1 日起至返還
    系爭土地之日止，按月應給付原告每月相當於租金之不當得
    利金額3,577 元（計算式：99年度申報地價18983.2 ㎡/ 元
    ×46㎡×175740/214500 ×6%÷12月＝3,577 元，元以下四
    捨五入）。原告之請求於此範圍內，乃為正當。逾此範圍之
    請求，則屬無據。
七、綜上所述，原告基於民法第767 條、第821 條、第179 條規
    定，請求：被告應將坐落系爭土地上如附圖斜線部分所示、
    面積46平方公尺之系爭房屋拆除，將該土地返還原告及其他
    全體共有人；被告應給付原告113,967 元及自99年10月6 日
    起至清償日止，按年息5%計算之法定遲延利息；被告應自99
    年9 月1 日起至返還系爭土地之日止，按月給付原告3,577
    元部分範圍內，為有理由，應予准許。逾此範圍之請求，非
    有理由，應予駁回。
八、本判決第二、三項所命被告給付之金額未逾50萬元，依民事
    訴訟法第389 條第1 項第5 款規定，應依職權宣告假執行。
    兩造陳明願供擔保，聲請宣告假執行或免為假執行，經核原
    告勝訴部分，合於法律規定，爰分別酌定相當之擔保金額宣
    告之；至於原告敗訴部分，其假執行之聲請，失所附麗，併
    駁回之。
九、本件事證已臻明確，兩造其餘主張及攻擊防禦方法，經審酌
    後認於本判決結果不生影響，爰不一一論述，附此敘明。
十、結論：原告之訴為一部有理由，一部無理由，依民事訴訟法
    第79條、第389 條、第390 條第2 項、第392 條，判決如主
    文。
中    華    民    國    100   年     3    月     8    日
                  民事第一庭    法  官  陳翠琪
以上正本係照原本作成
如對本判決上訴，須於判決送達後20日內向本院提出上訴狀
如委任律師提起上訴者，應一併繳納上訴審裁判費
中    華    民    國    100   年     3    月     9    日
                               書記官  簡曉君